最高法院刑事判決　　　　　　一○○年度台上字第四七五七號
上　訴　人　胡金成
選任辯護人　林家祺律師
　　　　　　李兆環律師
上　訴　人　賴昌民
上列上訴人等因貪污案件，不服台灣高等法院中華民國九十九年
七月二十一日第二審判決（九十八年度重上更(四)字第一七四號，
起訴案號：台灣板橋地方法院檢察署九十年度偵字第八０七八號
），提起上訴，本院判決如下：
    主  文
原判決撤銷，發回台灣高等法院。
    理  由
本件原判決認定上訴人胡金成原係台灣省交通處公路局第一區工
程處（現更名為交通部公路總局第一區養護工程處，以下稱第一
區工程處）總務室之出納人員，係依台灣省交通處公路局各區工
程處組織規程之規定，服務於地方自治團體所屬機關而具有法定
職務權限之人員。胡金成明知依其行為時公庫法第七條之相關規
定，其對於第一區工程處所發包之工程，廠商依約繳交工程保證
金之現金或支票（如係支票則由胡金成先於背面加蓋第一區工程
處之背書印章及退還押標金等字樣），應先由其收受並開立收據
一式三聯，一聯交由廠商收執，一聯作為第一區工程處出納單位
之存根，另一聯則交由第一區工程處會計室製作傳票，俟胡金成
接獲會計室製作之傳票後，始由其將該筆保證金存入台灣銀行樹
林分行之公庫帳戶內，於工程完工後分別依契約所訂情形予以處
置。詎胡金成竟基於圖利之概括犯意，利用會計室製作傳票約需
二至五日之空檔，挪用其職務上持有廠商繳交之工程保證金支票
（以下稱工程保證金支票），而連續為下列之圖利行為：(一)、自
民國七十七年間起，將工程保證金支票轉借予不知情之王祖昌無
息週轉使用，每次新台幣（下同）數十萬元至數百萬元不等，先
後使王祖昌獲得合計九百三十一萬九千九百十元之資金週轉利益
。(二)、於八十六年六月間，將面額共八十萬元之工程保證金支票
二紙，轉借予不知情之林萬益無息週轉使用，使林萬益獲得該金
額資金週轉之利益。(三)、上訴人賴昌民係永謙營造股份有限公司
（以下稱永謙公司）之負責人，因永謙公司需要資金週轉，而以
支付利息予胡金成之方式，向胡金成借用工程保證金支票，上訴
人二人乃共同基於圖利之概括犯意聯絡，自八十三年起至八十六
年間止，連續多次推由胡金成以前揭手段，將其職務上持有之工
程保證金支票交予賴昌民，而將之轉借予永謙公司週轉使用，每
次一百萬元至一千五百萬元不等，總計約二千七百七十萬元（上
訴人二人因時日久遠，均無法記憶各次挪用支票之金額）（另加
計胡金成個人之借款二百三十萬元，共計先後借予永謙公司約三
千萬元），而永謙公司取得款項後迄償還前，每月以一分二計算
之利息支付予胡金成，胡金成因而獲得利息八十五萬零一百六十
元之不法利益。胡金成為掩飾上開犯行，復基於登載不實事項於
職務上所掌公文書之概括犯意，於其業務上所掌管之「工程保證
／押標金收據」、「退還工程保證／押標金請示單」、「現金出
納備查簿」、「公庫存款差額解釋表」等公文書上，為不實之登
載以供查核，足生損害於第一區工程處。嗣第一區工程處發現胡
金成上開犯行，經清查其共挪用三千三百二十五萬五千九百十五
元，胡金成事後已全部清償所挪用之款項，而其個人則另獲得利
息八十五萬零一百六十元之不法利益等情。因而撤銷第一審判決
，改判論處胡金成共同連續依法令服務於地方自治團體所屬機關
而具有法定職務權限之人員，對於主管之事務，明知違背法令，
直接圖自己及其他私人不法利益，因而獲得利益；賴昌民與公務
員共同連續對於主管之事務，明知違背法令，直接圖自己及其他
私人不法利益，因而獲得利益罪刑，固非無見。
惟查：(一)、有罪判決所載之事實及理由，暨判決理由間之說明，
前後均須互相一致，復須與卷內之證據資料相適合，否則即屬判
決理由矛盾之違法。原判決於理由欄甲、二說明：「按被告以外
之人於審判外之陳述，雖不符刑事訴訟法第一百五十九條之一至
第一百五十九條之四之規定，而經當事人於審判程序同意作為證
據，法院審酌該言詞陳述或書面陳述作成時之情況，認為適當者
，亦得為證據。當事人、代理人或辯護人於法院調查證據時，知
有刑事訴訟法第一百五十九條第一項不得為證據之情形，而未於
言詞辯論終結前聲明異議者，視為有前項之同意，刑事訴訟法第
一百五十九條之五定有明文。經查本判決下列所引被告以外之人
於審判外之陳述，檢察官、被告及辯護人於言詞辯論終結前均未
聲明異議，本院審酌結果，認上開證據資料製作時之情況，尚無
違法不當及證明力明顯過低之瑕疵，亦認為以之作為證據應屬適
當。揆諸前開規定，爰依刑事訴訟法第一百五十九條之五規定，
認前揭證據資料均有證據能力。」等情，並援引永謙公司會計帳
冊內相關之記載，說明胡金成係將工程保證金借予永謙公司（原
判決第十頁第十三至十四行）；永謙公司向胡金成借用工程保證
金支付之利息，分別於八十三年一月支付五萬零六百元、八十三
年三月支付四萬六千九百五十元、八十三年五月支付八萬二千八
百六十元、八十三年六月支付二筆分別為八萬元、十二萬九千七
百五十元、八十四年五月支付十二萬元、八十四年七月支付二十
二萬五千元、八十四年十月支付十一萬五千元，共計支付胡金成
利息八十五萬零一百六十元（原判決第八頁第十五至二十一行）
等情，為認定上訴人二人有原判決事實欄一、(三)所示犯行之主要
論據之一。然胡金成於原審審理中具狀主張：所謂會計帳冊根本
無證據能力（原審卷第二十五頁）；胡金成原審選任辯護人於原
審準備程序中復陳稱：賴昌民在第一審所提之會計帳冊沒有證據
能力（原審卷第九十頁）等情。而上情與永謙公司會計帳冊是否
具有證據能力，及是否能援引為不利於上訴人二人認定之依據攸
關，自應詳予調查釐清論述說明。乃原審就上情未詳予調查研求
，逕以上開與卷內證據資料不盡相符之理由，即認永謙公司會計
帳冊為有證據能力，並採為不利於上訴人二人認定之依據，其查
證未盡且理由欠備，遽行判決，尚有未合。(二)、有罪之判決書，
對被告有利之證據不採納者，應說明其理由，為刑事訴訟法第三
百十條第二款所明定。故有罪判決書對於被告有利之證據，如不
加採納，必須說明其不予採納之理由，否則即難謂無判決不備理
由之違誤。是事實審法院應於審判期日就被告否認犯罪所為有利
之辯解事項與證據，予以調查，而於有罪判決理由內詳加論列，
否則率行判決，即屬於法有違。原判決認定胡金成將工程保證金
支票借予永謙公司，胡金成因而獲得永謙公司支付利息八十五萬
零一百六十元之不法利益等情，係以賴昌民於第一審提出支付胡
金成利息明細表一紙，其內記載用以支付胡金成利息之支票號碼
，經第一審向台新銀行桃園分行函查該等支票係何人提示，查得
提示人有賴昌民本人或張榮富等人，而非由胡金成或其配偶所提
示。惟賴昌民於調查局詢問時已供述：利息是以現金方式支付等
語，顯見賴昌民於公司帳冊上先記載開立支票支付利息以能釐清
公帳支出，然卻將開立之大多數支票先行轉換成現金，再交付予
胡金成用以支付利息，此與避免在自己帳戶內提示支票，以免有
刑事犯罪證據留下之常情無違，尚難以此為有利於胡金成之論斷
（原判決第八頁第二十一行至第九頁第二行）等情，為其主要論
據之一。然上情為胡金成所否認，其於原審審理中並具狀辯稱：
賴昌民供述各情前後不一，且伊就私人借貸二百三十萬元部分，
所收取之利息支票十八張，已於第一審審理中詳細陳報。另伊就
挪用工程保證金支票等部分，伊並未收取任何利息。而第一審依
賴昌民陳報支付伊利息之支票號碼函查結果，該等支票之提示人
均係賴昌民之債權人王秀清、張榮富、黃月娥、陳增松等人，賴
昌民係以該等支票清償其所積欠之債務，而非用以支付伊挪用工
程保證金支票之利息（原審卷第三十三至三十四頁）等情。稽諸
原判決事實欄亦記載胡金成有私人借款予賴昌民之情形（原判決
第三頁第十四至十五行），而胡金成上開否認辯解各情苟屬無訛
，則賴昌民支付胡金成私人借款之利息究為若干。又該等支票之
提示人如係賴昌民之債權人王秀清、張榮富、黃月娥、陳增松等
人，則彼等是否有可能於提示支票領得款項後，另將現款交還予
賴昌民用以支付胡金成利息，亦非全無疑義，仍待調查釐清。而
胡金成究有無及獲得多少利息利益，其與本件事實如何及如何為
法律之適用攸關，自應詳予調查研求論述說明。乃原審就上情未
詳予調查釐清，復未說明經由何項調查及有何證據，堪認胡金成
上開辯解各情不足採信，逕以上開非無疑義之推論之詞，即遽為
不利於胡金成之認定，致胡金成上訴意旨仍得執上情據以指摘，
其查證未盡且理由欠備，遽行判決，難昭折服。上訴人二人上訴
意旨指摘原判決不當，尚非全無理由。按第三審法院應以第二審
判決所確認之事實為判決基礎，刑事訴訟法第三百九十四條第一
項前段定有明文。原判決上述之違背法令，影響於事實之確定，
本院無可據以為裁判，應將原判決撤銷，發回原審法院更為審判
。
據上論結，應依刑事訴訟法第三百九十七條、第四百零一條，判
決如主文。
中    華    民    國  一○○  年    八    月  三十一  日
                      最高法院刑事第一庭
                          審判長法官  董  明  霈  
                                法官  張  清  埤  
                                法官  張  祺  祥  
                                法官  林  勤  純  
                                法官  周  煙  平  
本件正本證明與原本無異
                                      書  記  官  
中    華    民    國  一○○  年    九    月    七    日
                                                    m